【裁判字號】    98,台上,1683
【裁判日期】    980326
【裁判案由】    偽造有價證券
【裁判全文】
最高法院刑事判決            九十八年度台上字第一六八三號
上  訴  人  甲○○
選任辯護人  黃英傑律師
上列上訴人因偽造有價證券案件，不服台灣高等法院台中分院中
華民國九十五年五月二十六日第二審判決（九十四年度上訴字第
一二三四號，起訴案號：台灣台中地方法院檢察署九十二年度偵
字第一三三八三、二四一一九號），提起上訴，本院判決如下：
    主  文
原判決關於意圖供行使之用，而偽造有價證券（偽造乙○○）部
分撤銷，發回台灣高等法院台中分院。
其他上訴駁回。
    理  由
一、撤銷（偽造乙○○）部分
本件原判決認定上訴人甲○○自民國八十一年初起，陸續借貸金
錢予張德生，供張德生配偶乙○○任負責人之御寶衛材有限公司
（下稱御寶公司）週轉，張德生並簽發如原判決附表一編號1至4
之本票予上訴人為擔保。嗣張德生未償還欠款，即於八十三年五
月二十一日死亡，上訴人欲對乙○○求償，且恐法定三年追索時
效完成，竟於不詳時、地，利用不知情之某成年人偽刻「乙○○
」印章一枚，接續蓋在該四張本票發票人欄上，且將到期日「81
」年變造為「84」年，並蓋用「乙○○」印章，再於背面蓋上「
乙○○」印章偽為背書，於八十六年八月一日、同年八月五日，
分二批持向第一審法院聲請八十六年度促字第二七七四七、二七
八九五號支付命令，旋聲請強制執行等情，因而維持第一審依修
正前刑法牽連犯關係從一重論處上訴人意圖供行使之用，而偽造
有價證券罪刑之科刑判決，駁回上訴人此部分在第二審之上訴，
固非無見。
惟查：審理事實之法院，對於被告有利及不利之證據，應一律注
意，詳為調查，綜合全案證據資料，本於職權定其取捨，依自由
心證而為事實之判斷，且此項自由判斷之職權運用，應受經驗法
則與論理法則之支配。故證據雖已調查，而尚有其他必要部分並
未調查，仍難遽為被告有利或不利之認定；如有應調查之證據未
予調查，率行判決，即有應於審判期日調查之證據，未予調查之
違法。又認定犯罪事實應依證據，為刑事訴訟法所明定，故被告
否認犯罪事實所持之辯解，縱屬不能成立，仍非有積極證據足以
證明其犯罪行為，不能遽為有罪之認定。而債務人遲延清償債務
者，於債權人追償時，以提供擔保人或擔保物、增加債務人、延
長清償期等方法，要求緩期清償者，事屬衡有，一般人同時持有
、使用多顆印章，亦甚平常，此均吾人週知之生活經驗。原判決
認定張德生於八十一年間簽發多張本票，陸續向上訴人借款，供
乙○○負責之御寶公司週轉，張德生屆期未清償債務，即於八十
三年五月二十一日逝世，如果無訛，該四張本票之發票日及原到
期日皆在八十一年間，斯時張德生尚未死亡，則清償期屆至時，
上訴人有無向張德生、御寶公司及乙○○追償？張德生等曾否要
求緩期清償？是否以增加發票人、背書人或變更到期日等方法獲
得上訴人同意？否則，上訴人何故不於本票到期後積極行使追索
權？乙○○證稱借錢都由張德生與上訴人交涉（見一審卷第一四
九頁），則其對張德生與上訴人交涉借款及清償事宜之具體情形
，能否知悉？乙○○指稱系爭印章、印文非其所有，是否即足證
明該印章、印文必上訴人所偽造？有無其他證據足認乙○○之指
訴與事實相符？均非無疑。原判決認張德生如取回本票更改到期
日，「應」蓋用張德生自己之印章、指印或共同發票人御寶公司
之印章，非蓋乙○○之印章，倘乙○○知悉自己為發票人，「無
可能」再任背書人及於金額欄上按捺指印之理，上訴人也無將本
票交給張德生帶回更改之可能云云（原判決第七至八頁），能否
謂合於經驗法則？亦非毫無研酌之餘地。再偽造、變造之有價證
券，不問屬於犯人與否，均應沒收，刑法第二百零五條定有明文
。原判決認定上訴人於其附表一編號1至4本票上偽造乙○○印文
，以變造本票之發票日，如果無誤，該變造之有價證券（即變造
發票日部分）自應沒收，原判決卻未諭知沒收，同屬可議。本件
究竟實情如何，自仍有待深入詳查探究明白之必要。原審在攸關
犯罪事實之認定及上訴人涉犯罪名成立與否之重要事項，尚未澈
查剖析釐清前，遽行判決，有應於審判期日調查之證據，未予調
查之違法。以上或係上訴意旨所指摘，或為本院得依職權調查之
事項，應認原判決關於此部分有撤銷發回更審之原因。原判決不
另諭知無罪部分（原判決第二十八頁第三行以下），基於審判不
可分關係，併予發回。
二、駁回（偽造郭榮英等人）部分
刑事訴訟法第三百七十七條規定，上訴於第三審法院，非以判決
違背法令為理由，不得為之。是提起第三審上訴，應以原判決違
背法令為理由，係屬法定要件。如果上訴理由書狀並未依據卷內
訴訟資料，具體指摘原判決不適用何種法則或如何適用不當，或
所指摘原判決違法情事，顯與法律規定得為第三審上訴理由之違
法情形，不相適合時，均應認其上訴為違背法律上之程式，予以
駁回。原判決綜合全部卷證資料，認上訴人有其事實欄二所載之
犯行，已詳敘所憑之證據與認定之理由，就上訴人否認犯罪之所
辯，認不足採信，亦於理由內予以指駁、說明甚詳，因而維持第
一審依修正前刑法牽連犯關係從一重論處上訴人連續意圖供行使
之用，而偽造有價證券罪刑。從形式上觀察，並無足以影響判決
結果之違法情形存在。上訴意旨略以：原判決對附表二編號1 支
票上「自然福房屋仲介有限公司」、「甲○○」印文係何時所蓋
既然存疑，竟未送請鑑定，而武斷論定為同時加蓋，有應於審判
期日調查之證據未予調查之違法；證人劉素雲證稱祇記得有幫上
訴人補過印章，與原判決認定「自然福房屋仲介有限公司」、「
甲○○」印文係同時加蓋尚屬有間云云。惟犯罪事實之認定，證
據之取捨及其證明力如何，乃事實審法院自由判斷之職權，如其
取捨不違背客觀存在之經驗法則與論理法則，即不得指為違法，
而據為上訴第三審之理由。原判決認定上訴人為「自然福房屋仲
介有限公司」負責人，該公司在誠泰銀行松竹分行開設甲存帳戶
，領有支票，上訴人因時須簽發支票調借現金週轉，或借票給親
友使用，為控管支票流向等因素，竟偽造「郭榮英」、「石良皆
」、「南都化學製藥股份有限公司」、「南都製藥有限公司」印
章，分別蓋於其領用之原判決附表二編號1至6支票上，偽以「郭
榮英」或「石良皆」為發票人或共同發票人，偽造「南都化學製
藥股份有限公司」或「南都製藥有限公司」為背書人，並持以行
使，其中編號1 之支票借給其岳父使用，嗣轉讓予蕭戊堅提示，
誠泰銀行松竹分行承辦人劉素雲發現發票人印章不符，通知上訴
人是否補蓋章，上訴人即持「自然福房屋仲介有限公司」及「甲
○○」印章，至銀行補蓋，始獲兌現，編號2至6支票亦經銀行通
知，上訴人皆前往補蓋章，部分並獲兌付等情，已說明本於調查
所得心證，分別定其取捨而為事實判斷之理由。並就確認之事實
，敘明各支票上之「自然福房屋仲介有限公司」與「甲○○」印
文，係上訴人經銀行通知後，同時補蓋上去之論據。所為論斷，
核無違背客觀存在之經驗法則與論理法則，自屬事實審採證、認
事之適法職權行使，亦無與劉素雲之證言不相適合之情形，不容
任意指摘。再上訴人於事實審並未聲請將編號1 支票之「自然福
房屋仲介有限公司」印文及「甲○○」印文送請鑑定，上訴本院
後，始謂原審未送鑑定，顯非依據卷內訴訟資料指摘。其餘上訴
意旨，就屬原審採證、認事職權之適法行使及原判決已說明事項
，徒憑己見，任意指摘為違法，且仍為單純事實之爭執，均非適
法之第三審上訴理由。應認此部分之上訴違背法律上程式，予以
駁回。
據上論結，應依刑事訴訟法第三百九十五條前段、第三百九十七
條、第四百零一條，判決如主文。
中    華    民    國  九十八  年    三    月  二十六  日
                      最高法院刑事第十一庭
                          審判長法官  石  木  欽
                                法官  洪  佳  濱
                                法官  韓  金  秀
                                法官  呂  丹  玉
                                法官  段  景  榕
      本件正本證明與原本無異
                                      書  記  官
中    華    民    國  九十八  年    三    月   三十   日
                                                      m


司法院資訊處製作；財團法人民間司法改革基金會備份。
